臺灣高等法院刑事判決　　　　　　　 96年度交上易字第166號
上　訴　人　乙○○
即　被　告
上列上訴人因過失傷害案件，不服臺灣基隆地方法院95年度交易
字第109號，中華民國96年4月24日第一審判決（起訴案號：臺灣
基隆地方法院檢察署95年度偵字第4368號），提起上訴，本院判
決如下：
    主  文
上訴駁回。
    事  實
一、乙○○為新亞建設開發股份有限公司（下稱新亞公司）福隆
    施工處品管主任，平時以駕駛新亞公司所有之車牌號碼CZ01
    70號自用小客貨車（下稱系爭汽車）巡視工地、送驗器材為
    附隨業務，為從事業務之人。民國（下同）94年11月5日上
    午9時許，乙○○駕駛系爭汽車，沿臺二線往福隆方向行駛
    ，於同日上午9時55分許，行經臺二線102公里又500公尺台
    塑加油站福隆站前準備右轉進入加油站加油時，本應注意車
    前狀況，隨時採取必要之安全措施，依當時情形，並無不能
    注意之情事，竟疏未注意而貿然右轉，適其右側有甲○○騎
    駛車牌號碼528AAE號重型機車（下稱系爭機車），自106縣
    道（起訴書誤載為102縣道）欲右轉進入臺二線往福隆方向
    行駛，亦疏未注意支線道右轉車應讓幹線道右轉車先行，因
    相互閃避不及，致使系爭汽車右側車身撞及機車左前側，機
    車先向右偏行，後車尾再碰撞汽車右側車門後倒地，汽車後
    保險桿並勾住甲○○左腳而往前拖行，甲○○因此受有左足
    第一趾背挫傷、多處肌肉拉傷之傷害。乙○○於肇事後，主
    動報案向到場員警坦承為汽車駕駛人，自首而願接受裁判。
二、案經甲○○告訴暨乙○○自首由臺灣基隆地方法院檢察署檢
    察官偵查起訴。
    理  由
一、訊據上訴人即被告乙○○固坦承其駕駛汽車於上開時地與告
    訴人甲○○騎駛機車碰撞，甲○○因此受傷之事實，惟否認
    有業務上過失，辯稱略以：「當時將汽車暫停在加油站內之
    黃線區等待加油，遭告訴人騎車撞及，絕無任何過失」云云
    。經查：
(一)、本件認定事實所引用之本件卷內所有卷證資料（包含人證與
    文書證據、物證等證據），並無證據證明係公務員違背法定
    程序所取得，又本件被告以外之人於審判外之陳述，亦無刑
    事訴訟法第159條之1至之3所規定之不得作為證據之情形，
    且卷內之文書證據，亦無刑事訴訟法第159條之4之顯有不可
    信之情況與不得作為證據之情形，則依刑事訴訟法第159條
    至159條之5之規定，本件認定事實所引用之本件卷證所有證
    據（包含人證與文書證據、物證等證據），均認為有證據能
    力，合先敘明。
(二)、被告乙○○駕駛汽車於上開時地與告訴人甲○○騎駛之機車
    發生碰撞，告訴人甲○○並因此受傷之事實，業經告訴人甲
    ○○於原審證述明確，並有卷附國立臺灣大學醫學院附設醫
    院94年11月6日診斷證明書、道路交通事故現場圖、A3類道
    路交通事故調查報告表、道路交通事故照片17張可憑。
(三)、被告雖執上開情詞置辯，然目擊證人張良寬於原審證稱略以
    ：「當時我們準備從臺二乙右轉進入臺二線，甲○○已經右
    轉進入臺二線，我離他十至二十公尺還在臺二乙線上尚未右
    轉，突然一臺貨車從臺二線往右靠過來，由臺二往福隆方向
    ，與甲○○右轉後相同方向，甲○○被撞倒在地，一支腳勾
    在被告的貨車後保險桿上」等語（原審卷第54 頁），核與
    證人甲○○於原審證述情節大致吻合。至於證人即台塑加油
    站福隆站負責人吳東辰於原審證稱略以：「聽到一聲巨響後
    ，回頭看到一輛箱型車停在加油站入口處，有一台重型機車
　　也倒在旁邊，有一個人倒在重型機車旁邊」等語（原審卷第
  　57頁），則因該證人並未親自見聞車禍發生過程，本難執為
    有利被告認定之依據。況被告自承其下車查看告訴人傷勢時
    ，告訴人之腳確實勾在汽車後保險桿上，益見吳東辰並非在
　　車禍發生之第一時間即轉頭查看，自不能以吳東辰目睹之情
  　形認定兩車之碰撞位置即在照片上之車輛靜止處，更無從證
    明被告所稱當時暫停在黃線區等待加油之說詞。且從偵查卷
    附警方拍攝之現場照片觀察，系爭汽車右側車身有由後向前
    之明顯擦撞痕跡，若被告汽車當時係處於暫停狀態而無端遭
　　機車撞及，該機車倒地位置應在汽車前方，然照片顯示機車
  　倒地位置係在汽車右後方，足見被告辯解不實，應以告訴人
    證稱兩車於行駛中發生碰撞，機車向右偏倒，人遭汽車拖行
    進入加油站之說法較為可信。
(四)、按汽車行駛時，駕駛人應注意車前狀況，並隨時採取必要之
    安全措施，道路交通安全規則第94條第3項定有明文。此為
    一般駕駛人所具有之交通常識，及駕駛時應注意並能注意遵
    守之事項。而依案發當時為日間晴天、路面無障礙物、視線
    良好，業經告訴人甲○○證述在卷，並有道路交通事故調查
    報告表可稽，並無不能注意之情事，被告疏未注意，以致撞
    及右前方甲○○之機車，使甲○○倒地受傷，足見被告顯有
    應注意、能注意而不注意之過失甚明，且其過失與告訴人之
    受傷結果間具有相當因果關係，而臺灣省臺北縣區車輛行車
    事故鑑定委員會亦同此意見，有卷附該委員會96年2月14日
    北縣鑑字第0955181803號函檢附之鑑定意見書可參。
(五)、按「刑法上過失致人於死罪所稱之過失行為，包括作為與不
    作為，均足構成；就業務過失致人於死罪以言，因其從事特
    定事務為業，故在業務上所應負之注意義務，應較常人為高
    ，用以維護安全。是以行為人在有預見可能之情況下，對危
    險之可能發生負有排除或注意之義務，若竟疏未履行此等義
    務，致此項危險發生實害者，該行為人之不作為，亦該當本
    罪之過失行為，並不因被害人之與有過失，得阻卻行為人之
    成立犯罪（82年度台上字第5373號）」、「按過失致人於死
    罪，祇須行為人之過失與被害人之死亡有相當因果關係，即
    告成立，並不因被害人與有過失而減免刑責（73年度台上字
　　第693號）」，至告訴人甲○○於右轉時，未注意支線道右
　  轉車應停讓幹線道右轉車，就本件車禍發生亦有過失甚明，
    然此屬過失程度比例之認定，並不影響被告前揭過失責任之
    認定。
(六)、綜上，被告上開無過失之辯解無可採信。本案事證明確，被
    告犯行堪可認定，應依法論科。
二、論罪科刑部分：
(一)、被告行為後刑法於94年2月2日修正公布，95年7月1日施行（
    下稱新法；修正前刑法下稱舊法），新法第2條第1項之規定
    ，係規範行為後法律變更所生新舊法律比較適用之準據法，
    於新法施行後，應適用新法第2條第1項之規定，為「從舊從
    輕」之比較。本案之新舊法比較詳如附表所示。
(二)、刑法上所謂業務，係指個人基於其社會地位繼續反覆所執行
    之事務，其主要部分之業務，固不待論，即為完成主要業務
    所附隨之準備工作與輔助事務，亦應包括在內，被告雖以擔
    任施工處品管主任為業，但平日任職公司備有自用小客貨車
    一輛，供其反覆巡視工地、載運器材至外地檢驗，業經被告
    於原審陳明在卷，即係以駕駛車輛為附隨業務之人。核被告
    所為，係犯刑法第284條第2項前段之業務過失傷害罪。被告
    於肇事後主動報案，並向到場處理員警坦承肇事，自首而願
    接受裁判，有偵查卷附臺北縣政府警察局瑞芳分局道路交通
    事故肇事人自首情形紀錄表可稽，應依修正前刑法第62條前
    段之規定減輕其刑。
(三)、原審認被告罪證明確，並適用刑事訴訟法第299條第1項前段
　　，刑法第2條第1項、第284條第2項前段，修正前刑法第33條
  　第5款、第68條、第62條前段、第41條第1項前段，罰金罰鍰
    提高標準條例第1條前段，修正前罰金罰鍰提高標準條例第2
    條，現行法規所定貨幣單位折算新臺幣條例第2條之規定，
　　審酌被告素行良好，其過失情節雖非重大，然慮及告訴人所
  　受傷害之程度，且被告迄未賠償告訴人之損害，併被告犯後
    態度暨告訴人就車禍發生之過失程度較大等一切情狀（依最
    高法院95年度第八次刑事庭會議決議六(一)之意旨，新法第57
    條之規定，為法院就刑之裁量審認標準見解之明文化，非屬
    法律之變更，無新舊法比較適用之問題），量處有期徒刑貳
　　月，如易科罰金，以銀元佰元即新臺幣玖佰元折算壹日。
　　併依舊法第41條第1項前段、修正前罰金罰鍰提高標準條例
  　第2條之規定，諭知如易科罰金，以銀元佰元即新臺幣玖
    佰元折算壹日。
(四)、經核原判決認事用法並無不合，量刑之諭知亦屬妥適，上訴
    人即被告上訴意旨仍執前詞否認犯罪，指摘原判決不當，為
    無理由，應予駁回。
據上論斷，應依刑事訴訟法第368條，判決如主文。
本案經檢察官劉文水到庭執行職務。
中　　華　　民　　國　　96　　年　　6 　　月　　26　　日
　　　　　　　　　刑事第十二庭  審判長法　官   蔡永昌
　　　　　　　　　　　　　　　　　    法　官   陳榮和
　　　　　　　 　 　　　　　　　　　　法　官   施俊堯
以上正本證明與原本無異。
不得上訴。
                                      書記官   孫佩琳
中　　華　　民　　國　　96　　年　　6 　　月　　27　　日
附錄：本案論罪科刑法條全文
刑法第284 條第2 項
從事業務之人，因業務上之過失傷害人者，處1 年以下有期徒刑
、拘役或1 千元以下罰金，致重傷者，處3 年以下有期徒刑、拘
役或2 千元以下罰金。
附表
┌──┬───────────┬───────────┬──────┬─────────┐
│編號│     新法規定         │      舊法規定        │個別比較結果│    理由及根據    │
├──┼───────────┼───────────┼──────┼─────────┤
│ 一 │第284條第2項前段      │第284條第2項前段      │刑法第284 條│1.新法第33條第5款 │
│    │從事業務之人，因業務上│從事業務之人，因業務上│第2 項前段（│  規定罰金刑為新臺│
│    │之過失傷害人者，處1 年│之過失傷害人者，處1 年│條文本身未作│  幣1,000 元以上，│
│    │以下有期徒刑、拘役或  │以下有期徒刑、拘役或  │修正）      │  以百元計算之，新│
│    │1,000 元以下罰金。    │1,000 元以下罰金。    │            │  法施行後，應依新│
│    │                      │                      │            │  法第2條 第1 項之│
│    │第33條第5 款          │第33條第5 款          │舊法第33條第│  規定，適用最有利│
│    │罰金：新臺幣1,000 元以│罰金：1元以上。       │5款         │  於行為人之法律。│
│    │上，以百元計算之。    │                      │            │2.刑法第284 條第2 │
│    │                      │                      │            │  項前段之罰金刑，│
│    │刑法施行法第1條之1    │罰金罰鍰提高標準條例第│罰金罰鍰提高│  依舊法之規定，為│
│    │中華民國94年1 月7 日刑│1條                   │標準條例第1 │  銀元10,000元即新│
│    │法修正施行後，刑法分則│依法律應處罰金、罰鍰者│條前段      │  臺幣30,000元以下│
│    │編所定罰金之貨幣單位為│，就其原定數額得提高為│            │  罰金，而依新法之│
│    │新臺幣。94年1 月7 日刑│二倍至十倍。但法律依一│            │  規定，上開法條之│
│    │法修正時，刑法分則編未│定比率規定罰金或罰鍰之│            │  罰金貨幣單位為新│
│    │修正之條文定有罰金者，│數額或倍數者，依其規定│            │  臺幣，且因非屬72│
│    │自94年1 月7 日刑法修正│。                    │            │  年6 月26日至94年│
│    │施行後，就其所定數額提│                      │            │  1 月7 日新增或修│
│    │高為三十倍。但72年6 月│現行法規所定貨幣單位折│現行法規所定│  正之條文，罰金數│
│    │26日至94年1 月7 日新增│算新臺幣條例第2條     │貨幣單位折算│  額提高為三十倍，│
│    │或修正之條文，就其所定│現行法規所定金額之貨幣│新臺幣條例第│  故新法之罰金刑為│
│    │數額提高為三倍。      │單位為圓、銀元或元者，│2條         │  新臺幣30,000元，│
│    │                      │以新臺幣元之三倍折算之│            │  二者之最高罰金數│
│    │                      │。                    │            │  額相同，但最低數│
│    │                      │                      │            │  額則以舊法對被告│
│    │                      │                      │            │  較為有利，亦即新│
│    │                      │                      │            │  法並無較有利被告│
│    │                      │                      │            │  之情形，依刑法第│
│    │                      │                      │            │  2 條第1 項之規定│
│    │                      │                      │            │  ，應適用行為時之│
│    │                      │                      │            │  舊法。          │
│    │                      │                      │            │3.最高法院95年度第│
│    │                      │                      │            │  八次刑事庭會議決│
│    │                      │                      │            │  議三(一)1.參照。  │
├──┼───────────┼───────────┼──────┼─────────┤
│ 二 │第67條                │第67條                │舊法第68條  │1.新法施行前，法定│
│    │有期徒刑或罰金加減者，│有期徒刑加減者，其最高│            │  罰金刑有加減之原│
│    │其最高度及最低度同加減│度及最低度同加減之。  │            │  因者，新法施行後│
│    │之。                  │                      │            │  ，應依新法第2 條│
│    │                      │                      │            │  第1 項之規定，適│
│    │第68條                │第68條                │            │  用最有利於行為人│
│    │拘役加減者，僅加減其最│拘役或罰金加減者，僅加│            │  之法律。本案適用│
│    │高度。                │減其最高度。          │            │  舊法有法定罰金刑│
│    │                      │                      │            │  之減輕原因（自首│
│    │                      │                      │            │  ），雖新法就罰金│
│    │                      │                      │            │  最低度有減輕之規│
│    │                      │                      │            │  定，但減輕後仍較│
│    │                      │                      │            │  舊法之罰金最低度│
│    │                      │                      │            │  為高，應以舊法較│
│    │                      │                      │            │  有利於被告，應適│
│    │                      │                      │            │  用舊法。        │
│    │                      │                      │            │2.最高法院95年度第│
│    │                      │                      │            │  八次刑事庭會議決│
│    │                      │                      │            │  議六(六)參照。    │
├──┼───────────┼───────────┼──────┼─────────┤
│ 三 │第62條                │第62條                │舊法第62條前│1.犯罪及自首均在新│
│    │對於未發覺之罪自首而受│對於未發覺之罪自首而受│段          │  法施行前者，新法│
│    │裁判者，得減輕其刑。但│裁判者，減輕其刑。但有│            │  施行後，應依新法│
│    │有特別規定者，依其規定│特別規定者，依其規定  │            │  第2 條第1項 之規│
│    │。                    │。                    │            │  定，適用最有利於│
│    │                      │                      │            │  行為人之法律。被│
│    │                      │                      │            │  告之犯罪及自首時│
│    │                      │                      │            │  間，均在新法施行│
│    │                      │                      │            │  前，因舊法為「必│
│    │                      │                      │            │  減輕其刑」，新法│
│    │                      │                      │            │  則修正為「得減輕│
│    │                      │                      │            │  其刑」，新法並無│
│    │                      │                      │            │  較有利被告之情形│
│    │                      │                      │            │  ，應適用舊法之規│
│    │                      │                      │            │  定。            │
│    │                      │                      │            │2.最高法院95年度第│
│    │                      │                      │            │  八次刑事庭會議決│
│    │                      │                      │            │  議六(三)1.參照。  │
├──┼───────────┼───────────┼──────┼─────────┤
│ 四 │第41條第1項           │第41條第1項           │舊法第41條第│1.被告於犯罪時之易│
│    │犯最重本刑為5 年以下有│犯最重本刑為5 年以下有│1項前段     │  科罰金折算標準為│
│    │期徒刑以下之刑之罪，而│期徒刑以下之刑之罪，而│            │  舊法第41條第1 項│
│    │受6 個月以下有期徒刑或│受6 個月以下有期徒刑或│            │  前段，依修正前罰│
│    │拘役之宣告者，得以新臺│拘役之宣告，因身體、教│            │  金罰鍰提高標準條│
│    │幣1,000 元、2,000 元或│育、職業或家庭之關係或│            │  例第2 條（現已修│
│    │3,000 元折算一日，易科│其他正當事由，執行顯有│            │  正刪除）之規定，│
│    │罰金。但確因不執行所宣│困難者，得以1 元以上3 │            │  就其原定數額提高│
│    │告之刑，難收矯正之效，│元以下折算一日，易科罰│            │  為100 倍折算一日│
│    │或難以維持法秩序者，不│金。但確因不執行所宣告│            │  ，則本件被告行為│
│    │在此限。              │之刑，難收矯正之效，或│            │  時之易科罰金折算│
│    │                      │難以維持法秩序者，不在│            │  標準，應以銀元  │
│    │                      │此限。                │            │  300 元折算一日，│
│    │                      │                      │            │  經折算為新臺幣後│
│    │                      │罰金罰鍰提高標準條例第│修正前罰金罰│  ，應以新臺幣900 │
│    │                      │2條（現已修正刪除）   │鍰提高標準條│  元折算為一日。比│
│    │                      │依刑法第41條易科罰金或│例第2 條    │  較修正前後之易科│
│    │                      │第42條第2 項易服勞役者│            │  罰金折算標準，新│
│    │                      │，均就其原定數額提高為│            │  法並未較有利於被│
│    │                      │一百倍折算一日；法律所│            │  告，依刑法第2條 │
│    │                      │定罰金數額未依本條例提│            │  第1 項之規定，應│
│    │                      │高倍數，或其處罰法條無│            │  適用舊法第41條第│
│    │                      │罰金刑之規定者，亦同。│            │  1 項前段規定、修│
│    │                      │                      │            │  正前罰金罰鍰提高│
│    │                      │                      │            │  標準條例第2 條等│
│    │                      │                      │            │  規定，定其折算標│
│    │                      │                      │            │  準。            │
│    │                      │                      │            │2.最高法院95年度第│
│    │                      │                      │            │  八次刑事庭會議決│
│    │                      │                      │            │  議三(二)參照。    │
└──┴───────────┴───────────┴──────┴─────────┘
